臺灣苗栗地方法院民事簡易判決
110年度苗簡字第315號
原      告  凱基商業銀行股份有限公司


法定代理人  魏寶生  
訴訟代理人  邱薪瑋  
            陳佳任  
            王志堯  
被      告  羅陳阿梅
            陳錦堯  

            陳漢業  
            鄭志雄  
            邱陳秀妹
            陳錦城  
            陳水田  
            陳錦煥  
            陳碧娥  
            陳碧豐  
            陳鳳圓  
            陳淑華  
            陳佩琪  

            陳榆涵  
            陳怡貞  
            陳碧蓮  

            鄭志宏  
上列當事人間代位請求分割遺產事件，本院於110年10月21日言
詞辯論終結，判決如下：
　　主  文
一、被繼承人陳萬添所遺如附表一所示遺產(下合稱系爭遺產)，
    應按附表二「應繼分比例」欄所示比例分割為分別共有。
二、原告其餘之訴駁回。
三、訴訟費用新臺幣（下同）7,160元，由兩造按附表二「應負
    擔之訴訟費用」欄所示金額負擔。
　　事實與理由
壹、程序事項
一、債權人以自己之名義為原告，代位債務人對第三債務人提起
    訴訟，其所代位行使者乃債務人之權利，自無再以債務人為
    訴訟當事人之餘地，是其提起之訴訟，僅能以第三債務人為
    被告（最高法院71年台上字第4342號判絕意旨參照）。又債
    權人起訴以自己之名義代位債務人向第三債務人行使權利者
    ，不得將被代位人（債務人）列為共同被告，否則應將其對
    於債務人部分之訴，予以駁回（最高法院64年度第5次民庭
    庭推總會議決定㈠、91年度台上字第1822號判決意旨參照）
    。經查，原告以自己之名義代位被告即債務人陳錦堯向被告
    請求分割訴外人即其等被繼承人陳萬添之遺產，揆諸上開說
    明，自無庸將被代位人即陳錦堯列為共同被告，此部分應予
    駁回，合先敘明。
二、被告經合法通知，均未於言詞辯論期日到場，皆核無民事訴
    訟法第386條各款所列情形，爰依原告聲請，由其一造辯論
    而為判決。
貳、實體事項　　
一、原告主張：陳錦堯積欠原告新臺幣（下同）21萬9,397元及
    利息、違約金未清償，原告已取得本院苗院美106司執讓115
    88字第19216號債權憑證（下稱系爭債權憑證）在案。又陳
    錦堯之被繼承人陳萬添於90年4月18日死亡，留有系爭遺產
    ，由陳錦堯與被告共同繼承，應繼分比例如附表二所示。陳
    錦堯本得行使遺產分割請求權取得財產，進而清償前開債務
    ，惟其怠於行使，顯然妨礙原告對其所繼承之遺產聲請強制
    執行。原告為保全債權，爰代位陳錦堯訴請分割系爭遺產。
    並聲明：如主文第1項所示。
二、被告均未於言詞辯論期日到場，亦未提出書狀作何聲明、陳
    述。
三、下列事實為到庭之原告所不爭執（見卷第337至338頁），復
    有如下所示之證據資料可資佐證，堪以認定：
　⒈原告持有系爭債權憑證，原始執行名義為本院105年度苗簡字
    第363號判決及確定證明書，債務人為陳錦堯，執行金額為2
    2萬1,849元，及其中21萬9,397元自104年9月16日起至清償
    日止，按年息15%計算之利息，原告已於108年3月21日在臺
    灣新北地方法院105年度司執凌字132745號強制執行程序受
    償29萬8,003元（卷第25 、27頁系爭債權憑證）。
　⒉陳萬添於90年4月18日逝世（卷第70頁除戶戶籍謄本），其繼
    承人即為全體被告，被告各自之應繼分比例如附表二應繼分
    比例欄所示（卷第68頁繼承系統表、卷第71至99頁戶籍謄本
    ）。
　⒊陳萬添遺有如附表一所示之系爭遺產（卷第69頁遺產稅免稅
    證明書），且附表一編號1至12土地業經辦理繼承登記為公
    同共有完竣（卷第145至153、179至313頁土地登記公務用謄
    本、第317至329頁土地建物查詢資料）。
　⒋陳錦堯積欠各金融機構信用卡款總計35萬7,547元（卷第169
    至172頁財團法人聯合徵信中心當事人綜合信用報告）
四、本院之判斷
　㈠債務人怠於行使其權利時，債權人因保全債權，得以自己之
    名義，行使其權利，但專屬於債務人本身者，不在此限，民
    法第242 條定有明文。此項代位權行使之範圍，就同法第24
    3 條但書規定旨趣推之，並不以保存行為為限，凡以權利之
    保存或實行為目的之一切審判上或審判外之行為，諸如假扣
    押、假處分、聲請強制執行、實行擔保權、催告、提起訴訟
    等，債權人皆得代位行使；若執行法院已就系爭房地之公同
    共有權利為查封，如債務人有怠於辦理遺產分割之情形，尚
    非不得由債權人代位提起分割遺產訴訟（最高法院69年台抗
    字第240號、99年度台抗字第392號裁定意旨、臺灣高等法院
    暨所屬法院104 年法律座談會民事類提案第7號法律問題研
    討結果參照）。又繼承人有數人時，在分割遺產前，各繼承
    人對於遺產全部為公同共有；繼承人得隨時請求分割遺產，
    民法第1151條、第1164條分別定有明文。民法第1164條所定
    之遺產分割，係以整個遺產為一體為分割，並非以遺產中個
    別之財產分割為對象，亦即遺產分割之目的在廢止遺產全部
    之公同共有關係，而非旨在消滅個別財產之公同共有關係，
    其分割方法應對全部遺產整體為之（最高法院97年度台上字
    第103號判決意旨參照）。本件原告為陳錦堯之債權人，而
    系爭遺產為陳萬添所遺留，經陳錦堯與被告繼承而為公同共
    有，業如前述。綜觀卷內事證，系爭遺產並無不能分割之情
    形，亦無公同共有存續期間之約定，是陳錦堯自得隨時請求
    分割系爭遺產，惟其怠於行使分割遺產、終止公同共有關係
    之權利，致原告之債權未能經由強制執行程序受償，原告為
    保全債權，代位陳錦堯請求分割系爭遺產，即屬有據。
　㈡公同共有物分割之方法，除法律另有規定外，準用關於共有
    物分割之規定，依共有人協定之方法行之；分割之方法不能
    協議決定，或於協議決定後因消滅時效完成經共有人拒絕履
    行者，法院得因任何共有人之請求，命為下列之分配：一、
    以原物分配於各共有人。但各共有人均受原物之分配顯有困
    難者，得將原物分配於部分共有人。二、原物分配顯有困難
    時，得變賣共有物，以價金分配於各共有人；或以原物之一
    部分分配於各共有人，他部分變賣，以價金分配於各共有人
    ，民法第830條第2項、第824條第1項、第2項亦分別定有明
    文。另裁判分割共有物，究依何種方式為適當，法院有自由
    裁量之權，並應斟酌當事人之聲明、共有物之性質、經濟效
    用及全體共有人之利益等情事公平決之，不受當事人聲明之
    拘束。復在公同共有遺產分割自由之原則下，民法第1164條
    規定繼承人得隨時請求分割遺產，該條所稱之「得隨時請求
    分割」，依同法第829條及第830條第1項規定觀之，自應解
    為包含請求終止公同共有關係在內，俾繼承人之公同共有關
    係歸於消滅而成為分別共有，始不致與同法第829條所定之
    旨趣相左，庶不失繼承人得隨時請求分割遺產之立法本旨。
    換言之，終止遺產之公同共有關係，既應以分割方式為之，
    則將遺產之公同共有關係終止改為分別共有關係，性質上自
    亦屬分割遺產方法之一（最高法院93年度台上字第2609號判
    決意旨參照）。本件原告主張之分割方法，係由陳錦堯與其
    餘被告就系爭遺產按附表二所示之應繼分比例分割為分別共
    有，此可避免因實物分配造成土地零碎細分，致影響不動產
    之使用效益，亦不損及其餘被告之利益。且陳錦堯與其餘被
    告取得分別共有後，對於其等所分得之應有部分均得自由單
    獨處分、設定負擔，實較為有利。故本院認為系爭遺產由陳
    錦堯與其餘被告按附表二所示之應繼分比例分割為分別共有
    ，屬適當公允之分割方法，爰判決如主文第1項所示。
　㈢綜上所述，原告代位陳錦堯請求分割系爭遺產，並按附表二
    所示應繼分比例登記為分別共有，為有理由，應予准許。　
五、因共有物分割、經界或其他性質上類似之事件涉訟，由敗訴
    當事人負擔訴訟費用顯失公平者，法院得酌量情形，命勝訴
    之當事人負擔其一部，民事訴訟法第80條之1定有明文。而
    各繼承人均得隨時請求分割遺產，且裁判分割遺產乃形成訴
    訟，法院決定遺產分割之方法時，應斟酌何種分割方法較能
    增進共有物之經濟效益，並兼顧全體繼承人之利益，以決定
    適當之分割方法，不受原告聲明之拘束，亦不因何造起訴而
    有不同。又代位分割遺產之訴，係由原告以自己名義主張代
    位權，以保全債權為目的而行使債務人之遺產分割請求權，
    原告與被告之間實屬互蒙其利。是以，原告代位陳錦堯提起
    本件分割遺產之訴雖有理由，惟本院認關於訴訟費用之負擔
    ，以由陳萬添之全體繼承人各按其法定應繼分比例負擔，較
    屬公允，而原告之債務人陳錦堯應分擔部分即由原告負擔之
    ，爰諭知訴訟費用之負擔如主文第2項所示。
六、訴訟費用負擔之依據：民事訴訟法第80條之1 、第85條第1
    項前段。本院併依職權確定訴訟費用額為裁判費7,160元，
    及兩造應分擔之數額。　
中　　華　　民　　國　　110 　年　　10　　月　　28　　日
                  苗栗簡易庭  法　官　王筆毅
以上正本係照原本作成。
如不服本判決，應於送達後20日內，向本院提出上訴狀並表明上
訴理由，如於本判決宣示後送達前提起上訴者，應於判決送達後
20日內補提上訴理由書（須附繕本）。如委任律師提起上訴者，
應一併繳納上訴審裁判費。
                              書記官　劉家蕙
中　　華　　民　　國　　110 　年　　10　　月　　28　　日
附表一：
編號 種類 土地/建物坐落 (苗栗縣) 面積 （㎡） 權利範圍 (公同共有) 1        土地 苗栗市○○○段○○○○○段0000地號 7,321 1/1 2  西湖鄉二湖段308-9地號 2,721 7410/7684 3  西湖鄉二湖段308-11地號 22 1/1 4  西湖鄉二湖段444-8地號 2,362 7410/7684 5  西湖鄉二湖段444-9地號 3,235 1/1 6  西湖鄉二湖段1381地號 1,028.56 1/1 7  西湖鄉二湖段1413地號 1,304.27 1/1 8  西湖鄉鴨母坑段1地號 213 1/9 9  西湖鄉鴨母坑段2地號 1,319 1/9 10  西湖鄉鴨母坑段7地號 393 1/9 11  西湖鄉鴨母坑段8地號 548 1/9 12  西湖鄉鴨母坑段1649地號 1,945 1/1 13 建物 門牌號碼：苗栗縣○○鄉○○村0鄰00號  1/1 14 存款 西湖鄉農會存款4萬204元  1/1 

附表二：
編號 繼承人 應繼分比例 應負擔之訴訟費用 （依應繼分比例） 備註 1 羅陳阿梅 1/6 1,193元  2 陳漢業 1/6 1,193元  3 邱陳秀妹 1/6 1,193元  4 陳錦城 1/36 198元  5 陳水田 1/36 198元  6 陳錦煥 1/36 198元  7 陳碧娥 1/36 198元  8 陳碧豐 1/36 198元  9 陳鳳圓 1/36 198元  10 陳淑華 1/36 198元  11 陳錦堯 1/36 209元 訴訟費用由原告負擔 12 陳碧蓮 1/36 198元  13 陳佩琪 1/36 198元  14 陳榆涵 1/36 198元  15 陳怡貞 1/36 198元  16 鄭志宏 1/12 597元  17 鄭志雄 1/12 597元